---
title: "Unidad 0.1"
output: html_document
---

```{r setup, include=FALSE}
knitr::opts_chunk$set(echo = TRUE)
```

# Elementos básicos de R 

En el día de hoy vamos a comenzar viendo los elementos básicos de
lasintaxis de R. 
Entre las muchas cosas que podemos con R, lo podemos usar como si 
fuera una calculadora.

```{r}
2+10
315/7
89*3
sqrt(99225)
21^pi
```
# Tipos de Datos

En R todo el tiempo vamos a estar trabajando con datos, por lo
cual una de las primeras cosas que debemos hacer es crear los 
distintos "objetos" que van a contener nuestros datos. Por 
ejemplo podemos crear un objeto que se llame "cursos".

```{r}
cursos <- 3
```

En R hay varios tipos de objetos: numeric, integer, character,
logical, ... Para saber de qué clase es un objetos  podemos usar
la función **class**.

```{r}
# ?class
class(cursos)
```

con los objetos en R se pueden realizar una gran cantidad de
operaciones. Por ejemplo, imaginen que en la segunda parte del
año damos 2 cursos más, ahora podríamos crear un segundo objeto
**cursos2**.

```{r}
cursos2 <- 2
```

Si lo que queremos es a partir de los dos objetos anteriores
saber cuántos cursos de Bioinformática se dieron en el año 
podemos simplemente sumar los objetos "cursos" y "cursos2".

```{r}
cursos + cursos2
cursos_totales <- cursos + cursos2
cursos_totales
```
Por otro lado, podemos convertir los objetos en R de una clase a
otra, aunque con algunas excepciones....

```{r}
as.integer(cursos_totales)
as.character(cursos_totales)
as.logical(cursos_totales)
```

# Estructuras de Datos

En R podremos encontrar objetos que contengan más de un dato como
puede ser una tabla, una matriz o un vector.

```{r}
cursos <- c("Linux", "Python", "R")
horas  <- c(8, 12, 20)
cursos
horas
```

De la misma manera que podemos realizar cálculos con números
también lo podemos hacer con vectores.

```{r}
horas + 2
horas*horas
horas + c(1, 2, 3, 4,5,6)
```

Los vectores sólo aceptan que todos los elementos que sean
guardados en los mismos sean de la misma clase.

```{r}
cs <- c(2, 1, 5, "R") #¿Qué ocurrió con el 2?
cs
```

En cambio, las listas nos permiten contener elementos de
diferentes clases en el mismo objeto.

```{r}
cs <- list("Linux", "Python", "R", c(1,2,3))
cs[2:4]
class(cs[2:4]) #¿De que clase es el primer elemento de la lista?
cs[[1]]
class(cs[[1]]) #¿De que clase es el cuarto elemento de la lista?
```

En R también encontramos estructuras de datos que son de dos
dimensiones que nos van a permitir trabajar con tablas (a las que
vamos a llamar data.frames) y matrices.

A partir de los dos vectores que creamos anteriormente vamos a
generar un data.frame

```{r}
horas
cursos
carga_horaria <- data.frame(
  horas,
  cursos,
  stringsAsFactors = FALSE)
carga_horaria

class(carga_horaria)
str(carga_horaria)       # la función str nos permite analizar
                         # la estructura de los datos.
dim(carga_horaria)       # dim devuelve las dimensiones del
                         # data.frame.
rownames(carga_horaria)  # colnames nos devuelve los nombres de
                         # las columnas, de forma similar existe
                         # rownames.
rownames(carga_horaria) <- c("Fila1", "Fila2", "Fila3")
```

También podemos agregar más columnas o filas a un dataframe.

```{r}
# ?cbind
# ?rbind
profes <- c("eli", "javi", "andres")

carga_horaria2 <- cbind( # Fijense que estoy pisando la variable
  carga_horaria,         # vieja agregando una nueva columna.
  profes) 
carga_horaria2
```

```{r}
class(carga_horaria2$profes)
```

```{r, error=TRUE}
f4 <- list(
  10, 
  "Biologia de sistemas")
rbind(carga_horaria, f4) # de forma similar puedo agregar filas
                         # con rbind
carga_horaria
```

```{r}
# Aunque es necesario tener cuidado si estamos agregando un 
# nuevo valor a una columna tipo factor.
f4 <- list(
  10,
  "Biologia de sistemas",
  "Ariel")
rbind(carga_horaria2, f4)

class(carga_horaria[, 2])
carga_horaria2
```

```{r}
# Una forma de solucionarlo es convertir la columna con factors
# a character. Otra es modificar los niveles de la columna para
# contenga al nuevo valor.
carga_horaria2 <- cbind(
  carga_horaria,        
  profes) 

carga_horaria2$profes <- factor( # Modifico los niveles del los
  x = carga_horaria2$profes,     # factores de la columna.
  levels = c(
    levels(carga_horaria2$profes),
    "Ariel"
  )
)

f4 <- list(
  10,
  "Biologia de sistemas",
  "Ariel")
carga_horaria2 <- rbind(
  carga_horaria2,
  Fila4=f4)
carga_horaria2

```


Las matrices de forma similar a los vectores, sólo van a permitir
contener un solo tipo de dato.
```{r}
# ?matrix
# ?seq
v1 <- c(1, 2, 3)
v2 <- c(4, 5, 6)
v3 <- c(7, 8, 9)

m1 <- matrix(
  data = c(v1, v2, v3),
  nrow = 3,
  ncol=3,
  byrow = TRUE)
m1
```

```{r}
v <- seq(1, 9)
m2 <- matrix(
  data = v,
  nrow = 3,
  ncol = 3,
  byrow = FALSE)
m2

```

# Subsetting

Vamos a trabajar con un dataset que se encuentra dentro del
paquete 'datasets' que se llama PlantGrowth, que contiene los
datos de peso seco de plantas crecidas bajo distintas
condiciones.

```{r}
plantas <- datasets::PlantGrowth # al dataset lo nombro como
                                 # "plantas"
head(plantas)     # Nos muestra las primeras filas del dataset
colnames(plantas)
dim(plantas)
str(plantas)
```

```{r}
# ?PlantGrowth
class(plantas$group)  # Factor es una clase de escructura de
                      # datos similar a un vector que se reserva
                      # para asignar variables cualitativas.
levels(plantas$group) # Los niveles son los distintos valores que
                      # puede tomar los elementos dentro del
                      # objeto factor, en este caso serán los
                      # distintos tratamiento a los que se
                      # sometieron las plantas.
```

```{r}
plantas$weight       # Imprimir en pantalla la primera columna
                     # del dataset. 
plantas[, 1]         # otra forma de hacer lo mismo.
plantas[, "weight"]  # y otra más...

plantas[15, 1]  # Imprimo en pantalla el valor que toma el peso 
                # (primera columna) en la planta número 15 el
                # primer valor entre corchetes indica a qué fila
                # quiero acceder, y el segundo valor a qué
                # columna.
```

¿cómo haría si quiero que me muestre en pantalla solamente las
filas que corresponden al tratamiento 2?

```{r}
# ?which
which(plantas$group == "trt2")

plantas[                   
  which(                    # con which le estoy preguntando 
    plantas$group == "trt2" # cuáles son las filas en las que en
    ),                      # la columna "group" el valor sea
  ]                         # igual a "trt2"
                                          
```

¿Y si quiero que me muestre las plantas que pesan más que 5.5?
```{r}
plantas[which(plantas$weight > 5.5), ]

# Otra manera de hacer lo mismo,
# pero antes genero un vector 
# lógico que va a evaluar en
# cada fila si el valor de peso
# es mayor a 5.5 o no.
mayor5.5 <- plantas$weight > 5.5 

plantas[
  mayor5.5, # Uso ese vector para subsettear el 
            # data.frame
  ]
```

Ahora vamos a hacer lo mismo pero con dos condiciones: 
Voy a querer imprimir en pantalla las plantas que pertenecen al
tratamiento 2 y que pesen más de 5.5.

```{r}
trat2 <- plantas$group == "trt2"
plantas[mayor5.5 & trat2, ]
plantas[which(plantas$weight > 5.5 & plantas$group == "trt2"), ]

# también puedo guardar la tabla subseteada como un nuevo objeto
plantas2 <- plantas[
  which(plantas$weight > 5.5 & plantas$group == "trt2"),
  ]
plantas2
```

En resumen, se puede subsetear un data.frame usando:

- El símbolo pesos para recuperar una columna.
- Con corchetes:
  - Con un vector de índices numérico.
  - Con un vector de nombres de filas o columnas.
  - Con un vector de valores lógicos.


Ahora vamos a ver cómo se subsetea una lista. En las listas, al
poder contener objetos muy variados, hay que tener ciertas
consideraciones a la hora de subsetear


```{r}
tecnicas_BioMol <- list(
  "Southern",
  "Western" ,
  c("Northern", "RNASeq", "RTPCR")
  )

# ¿cuántos elementos tiene la lista? ¿por qué?
length(tecnicas_BioMol)     

# quiero imprimir el primer elemento de la lista...
tecnicas_BioMol[1]
# pero...
class(tecnicas_BioMol[1])   

```

```{r}
tecnicas_BioMol[1]
#¿cuál es la diferencias con el paso anterior?
tecnicas_BioMol[[1]]
class(tecnicas_BioMol[[1]])

# ¿qué ocurre cuando tengo un vector dentro de una lista?
tecnicas_BioMol[3]
tecnicas_BioMol[[3]]
# para llegar al elemento que se encuentra en la 2da posición en
# la lista.
tecnicas_BioMol[[3]][2]
```

También puedo nombrar a cada elemento de la lista y usarlos para
subsetear:

```{r}
tecnicas_BioMol <- list(
  DNA = "Southern",
  Proteinas = "Western",
  RNA = c("Northern", "RNASeq", "RTPCR"))
  tecnicas_BioMol$RNA
```

Estructuras de Control

Vamos a usar un ejemplo: queremos saber cuanto vale la suma de
los primeros 100 números naturales para eso tenemos que tener una
variable que vaya acumulando el resultado de la suma en cada
iteración (n),y otra variable que vaya recorriendo los números
desde 1 hasta 100 (i).

```{r}
n=0
for (i in 1:100) {
  n=n+i
}
n
```

¿Hay alguna forma de hacer lo mismo pero sin utilizar un **for**?

```{r}
sum(1:100)
```

Queremos saber si un número es par o impar, entonces debemos usar
la estructura **if** - **else**.

```{r}
numero = 10
if (numero%%2 == 0){
  print("El número es par")
}else{
  print("El número es impar")
}
```

Esta es otra forma pero imprimiendo de otra manera los resultados

```{r}
# ?paste
numero = 10
if (numero%%2 == 0){
  print(paste("El número", numero, "es par"))
}else{
  print(paste("El número", numero, "es impar"))
}
```


Ahora queremos guardar en una variable la suma de los números
pares desde 1 a 100 y en otra variable la suma de los números
impares. En este caso vamos a necesitar un "if" que me permita
saber si un número es par o impar la expresión %% me permite
saber el resto de la división, por ej. 48%%2 va a devolver 0,
por que 48 es divisible por 2.

```{r}
pares   = 0
impares = 0
reg_pares = c()
for (i in 1:100){
  if (i%%2 == 0){
    pares = pares + i
    reg_pares <- c(reg_pares, pares)
    }
  else{
    impares = impares +i
  }
}
pares
impares
reg_pares
```

Otra forma de hacerlo, sin usar el **if**:

```{r}
impares <- sum(
  seq(
    from = 1,
    to = 100,
    by = 2))
impares

pares <- sum(
  seq(
    from = 0,
    to = 100,
    by = 2))
pares
```
# Crear Funciones

Primer ejemplo sencillo para definir una función en R:
```{r}
sumar <- function(x, y) {
  x+y
}
sumar(2, 3)
```


```{r}
mi_funcion <- function(x, y){
  if(x>0) {
    return(x + y)
  } else {
    return(2*x)
  }
}
mi_funcion(2, 3)
total <- mi_funcion(-4, 3)
total <- mi_funcion(total, 10)
total
```


Otro ejemplo pero usando un for dentro de la función...

```{r}
sumar_hasta <- function(n){
  suma_i <- 0
  for(i in 1:n){
    suma_i = suma_i + i
  }
  return(suma_i)
}

sumar_hasta(100)
sumar_hasta(1010)
```

# Importación de Paquetes

```{r, eval=FALSE}
# Importación desde CRAN
install.packages("moments")
library(moments)
```

# Exportación e Importación

Vamos a exportar la tabla del experimento de crecimiento de 
plantas filtrada por tipo de tratamiento (trt2) y por peso 
(plantas con peso mayor a 5.5)

```{r, eval=FALSE}
? write.csv
write.csv(x = plantas2, file = "~/plantas_filtradas.csv")
```

También se puede exportar en un tipo de archivo especial que 
permite guardar en un solo archivo uno o más objetos de R. Vamos
a exportar tanto la tabla original como la tabla filtrada en el
archivo "plantas_filtradas.RData"

```{r, eval=FALSE}
?save
save(plantas, plantas2, file = "~/plantas_filtradas.RData")
```

Vamos a borrar los objetos que acabamos de guardar para ver cómo
los importamos de nuevo a nuestra sesión.

```{r}
rm(plantas, plantas2)  # Este comando eliminará de nuestra sesión
                       # estos dos objetos
```

Ahora los volvemos a importar desde el archivo
*plantas_filtradas.RData* 
```{r, eval=FALSE}
load("~/plantas_filtradas.RData") 
```

#  Ejercicios

1. A partir del paquete dataset generen un data.frame "air" que
   contiene datos climáticos de la ciudad de Nueva York, usando
   el siguiente comando: air <- datasets::airquality.
    a. Imprime en pantalla solamente las primeras filas del
       data.frame y luego las últimas. Ayuda: ?head, ?tail.
    b. Imprime en pantalla todos los valores correspondientes con
       la Temperatura registrada y luego solamente el valor de
       Temperatura que se registró el tercer día.
    c. Seleccioná todas las filas de air del mes de mayo.
    d. ¿Qué día fue en el que hubo menor radiación solar?
       Ayuda: ?which.min
    e. ¿Cuál fue la temperatura el 27 de Agosto?
       Ayuda: ?which, & (and)
    f. Seleccioná todas las filas de air del mes de mayo cuya
       radiación solar sea mayor a 150.
    g. Genera un nuevo data.frame llamado "calor" que contenga la
       información de los días en los que hizo más de 90 °F.
       Utilizando la función table contesta a qué meses pertenecen
       los días más calurosos.
    h. La temperatura en el data.frame está expresada en grados
       Fahrenheit, convierte la columna de temperaturas para que
       las mismas se expresen en grados Celsius.
       Ayuda: °C = (°F - 32)/1.8
    i. Elimina las filas que tienen al menos un valor NA.
       (ayuda: na.omit)

2. Generar una matriz de 5x10. Colocar dentro de cada posición la
   suma de la fila y de la columna de esa posición.
    a. Utilizá un for dentro de otro for.
    b. No utilizar for.

3. Generar una matriz de 2x2 con números enteros aleatorios.
   Generar otra matrix de 1x2 con números enteros aleatorios.
    a. Calcular el producto matricial de las dos matrices, usando
       el operador %*%
    b. Escribir una función que calcule el producto matricial de
       las dos matrices. Usando for anidados.
    
