---
title: "Unidad 2 - Manova"
output: html_document
---

```{r setup, include=FALSE}
knitr::opts_chunk$set(echo = TRUE)
```

## MANOVA

Manova es la extensión de ANOVA para más de una variable dependiente.

### Primer ejemplo

```{r}
n_samples <- 30
groups <- rep(c('A', 'B', 'C'), each=n_samples)
groups

iq <- c(
  rnorm(n=n_samples, mean = 100, sd = 3), # A 
  rnorm(n=n_samples, mean = 115, sd = 3), # B
  rnorm(n=n_samples, mean = 130, sd = 3)  # C 
)

memory <- c(
  rnorm(n=n_samples, mean = 10, sd = 1.5), # A 
  rnorm(n=n_samples, mean = 15, sd = 1.5), # B
  rnorm(n=n_samples, mean = 20, sd = 1.5)  # C 
)

data <- data.frame(
  iq = iq,
  memory = memory,
  groups = groups
)
data

```

```{r}
plot(
  x=data$iq,
  y = data$memory,
  col = data$groups,
  pch = 19
)
```

```{r}

manova_result <- manova(
  cbind(iq, memory) ~ groups,
  data = data
)
summary(manova_result)
summary.aov(manova_result)

```

### Segundo ejemplo

La variable *iq* disminuye en A, B y C.

```{r}
n_samples <- 30
groups <- rep(c('A', 'B', 'C'), each=n_samples)
groups

iq <- c(
  rnorm(n=n_samples, mean = 130, sd = 3), # A 
  rnorm(n=n_samples, mean = 115, sd = 3), # B
  rnorm(n=n_samples, mean = 100, sd = 3)  # C 
)

memory <- c(
  rnorm(n=n_samples, mean = 10, sd = 1.5), # A 
  rnorm(n=n_samples, mean = 15, sd = 1.5), # B
  rnorm(n=n_samples, mean = 20, sd = 1.5)  # C 
)

data <- data.frame(
  iq = iq,
  memory = memory,
  groups = groups
)
data
```

```{r}
plot(
  x=data$iq,
  y = data$memory,
  col = data$groups,
  pch = 19
)
```

```{r}
manova_result <- manova(
  cbind(iq, memory) ~ groups,
  data = data
)
summary(manova_result)
summary.aov(manova_result)
```


### Ejemplo tres

La variable *memory* cambia con el tratamiento B.

```{r}

n_samples <- 30
groups <- rep(c('A', 'B', 'C'), each=n_samples)
groups

iq <- c(
  rnorm(n=n_samples, mean = 100, sd = 3), # A 
  rnorm(n=n_samples, mean = 100, sd = 3), # B
  rnorm(n=n_samples, mean = 100, sd = 3)  # C 
)

memory <- c(
  rnorm(n=n_samples, mean = 10, sd = 1.5), # A 
  rnorm(n=n_samples, mean = 20, sd = 1.5), # B
  rnorm(n=n_samples, mean = 10, sd = 1.5)  # C 
)

data <- data.frame(
  iq = iq,
  memory = memory,
  groups = groups
)
data
```


```{r}
plot(
  x=data$iq,
  y = data$memory,
  col = data$groups,
  pch = 19
)
```

```{r}
manova_result <- manova(
  cbind(iq, memory) ~ groups,
  data = data
)
summary(manova_result)
summary.aov(manova_result)
```

### Ejemplo 4

No hay cambios.

```{r}
n_samples <- 30
groups <- rep(c('A', 'B', 'C'), each=n_samples)
groups

iq <- c(
  rnorm(n=n_samples, mean = 100, sd = 3), # A 
  rnorm(n=n_samples, mean = 100, sd = 3), # B
  rnorm(n=n_samples, mean = 100, sd = 3)  # C 
)

memory <- c(
  rnorm(n=n_samples, mean = 10, sd = 1.5), # A 
  rnorm(n=n_samples, mean = 10, sd = 1.5), # B
  rnorm(n=n_samples, mean = 10, sd = 1.5)  # C 
)

data <- data.frame(
  iq = iq,
  memory = memory,
  groups = groups
)
data
```


```{r}
plot(
  x=data$iq,
  y = data$memory,
  col = data$groups,
  pch = 19
)
```

```{r}
manova_result <- manova(
  cbind(iq, memory) ~ groups,
  data = data
)
summary(manova_result)
summary.aov(manova_result)
```

### ¿Vale la pena usar una MANOVA en estos casos?

En los ejemplos anteriores parece no haber diferencia en la información que
podemos extrer de los datos haciendo un test de ANOVA o MANOVA.

MANOVA es especialmente útil cuando hay algún tipo de correlación entre las
variables dependientes que pueden ofuscar algún tipo de respuesta.

Veamos el siguiente ejemplo:

```{r}
n_samples <- 10
groups <- rep(c('A', 'B', 'C'), each=n_samples)

iq <- c(
  rnorm(n=n_samples, mean = 100, sd = 20), # A 
  rnorm(n=n_samples, mean = 100, sd = 20), # B
  rnorm(n=n_samples, mean = 100, sd = 20)  # C 
)

memory <- c(
  iq[1:n_samples] / 10 + rnorm(n_samples, 0, 0.1),
  iq[(n_samples+1):(2*n_samples)] / 10 + rnorm(n_samples, 0, 0.1) + 0.25,
  iq[(2*n_samples+1):(3*n_samples)] / 10 + rnorm(n_samples, 0, 0.1) + 0.5 
)

data <- data.frame(
  iq = iq,
  memory = memory,
  groups = groups
)
```

```{r}
plot(
  x=data$iq,
  y = data$memory,
  col = data$groups,
  pch = 20,
)
legend(
  "topleft",
  legend = unique(data$groups),
  col = unique(data$groups),
  pch=20
)
boxplot(
  iq ~ groups,
  data
)
boxplot(
  memory ~ groups,
  data
)
```



```{r}
manova_results <- manova(
  cbind(iq, memory) ~ groups,
  data = data
)
summary(manova_results)
summary.aov(manova_results)

```

