---
title: "Unidad 2"
output: html_document
---

```{r setup, include=FALSE}
knitr::opts_chunk$set(echo = TRUE)
library(ROCR)
```

### Análisis de Regresión Logística.

Vamos a analizar los datos del dataset *survey* del paquete MASS. Este dataset tiene datos de estudiantes.
Queremos generar un modelo que nos permita predecir si un
estudiante es hombre o mujer, usando como variable independiente la altura.

En este caso un modelo linear simple no es una buena solución. Sin embargo podemos hacer una regresión logistica, con la función de R *glm*.

$$logistic(x, \alpha, \beta) = \frac{1}{1+e^{-(\alpha+\beta x)}}$$

Para ello, necesitamos modificar nuestros datos, para que los valores del sexo,
que queremos predecir sean 1 y 0.

```{r}
survey_data <- MASS::survey

survey_data <- survey_data[
  !(is.na(survey_data$Sex)|is.na(survey_data$Height)),]
survey_data$bin_sex[survey_data$Sex=="Female"] <- 0
survey_data$bin_sex[survey_data$Sex=="Male"] <- 1

plot(
  bin_sex ~ Height,
  data=survey_data,
  pch=19)

alpha <- -52
beta <- 0.3

flog <- 1 / (1+ exp(-(alpha+beta*seq(150,200,0.1))))

lines(
  y=flog,
  x=seq(150,200,0.1),
  col="#FF999977",
  lwd=3
)
```

Usamos la función *glm* de R, tenemos que especificar que tipo de regresión es.
Para ello debemos usar el argumento *family*, en este caso como la respuesta es una varaible de Bernoulli, la familia que le corresponde es *binomial*.


```{r}
my_model <- glm(
  bin_sex ~ Height,
  data=survey_data,
  family="binomial"
)
summary(my_model)
coefficients(my_model)

?glm
```


```{r}
alpha <- coefficients(my_model)[1]
beta <- coefficients(my_model)[2]

fitted_logistic <- function(x) {
  1/(1+exp(-(alpha+beta*x)))
}

plot(
  bin_sex ~ Height,
  data=survey_data,
  pch=19)

flog <- fitted_logistic(seq(150,200,0.1))

lines(
  y=flog,
  x=seq(150,200,0.1),
  col="#FF999977",
  lwd=3
)

# Calculamos los intervalos de confianza
confint(my_model)
```


Luego del ajuste podemos considerar como "Female" aquellos valores menores a 0.5 y "Male" a los mayores.

### Curvas ROC

Una de las formas más usadas para visualizar y evaluar el resultado de un 
predictor binario, como en este ejemplo, es mediante una curva ROC (Receiver operating characteristic).

Una curva ROC es un gráfico que muestra la tasa de *falsos positivos* en el eje X y la tasa de *verdaderos positivos* en el eje Y. Para ello se ordenan los valores de la predicción y se le asocia a cada uno una etiqueta Verdadero/Falso de acuerdo a la información real. 

| Pred | Etiqueta | Clas. (0.5) |
| --   | --       | --          |
| 0.9  | TRUE     | TP          |
| 0.8  | FALSE    | FP          |
| 0.7  | TRUE     | TP          |
| 0.6  | FALSE    | FP          |
| 0.5  | TRUE     | TP          |
| 0.4  | TRUE     | FN          |
| 0.3  | FALSE    | TN          |
| 0.2  | FALSE    | TN          |


Si tomamos un valor de corte, por ejemplo 0.5. Consideramos Verdaderos como resultado de la predicción los valores mayores o iguales a 0.5 y negativos 
a los menores. Entonces podemos construir una tabla de contingencia:


| TP=4 | FP=2 |
| TN=2 | FN=1 |

Podemos calcular entonces la tasa de verdaderos positivos y falsos positivos: 

$$
tpr = \frac{TP}{TP+FN}
$$

$$
fpr = \frac{FP}{TP+FN}
$$
Este mismo cálculo se hace para cada valor de corte posible, que sea igual a un valor del predictor. De esta forma se tiene una lista de valor de *fpr* y *tpr*. Luego se grafican estos en un gráfico X-Y. Finalmente se toma como medida de calidad el área bajo la curva de este gráfico.

```{r}
roc_data <- data.frame(
  pred=fitted_logistic(survey_data$Height),
  label=survey_data$bin_sex
)

roc_data <- roc_data[order(roc_data$pred,decreasing = TRUE),]

total_pos <- sum(roc_data$label)
total_neg <- sum(1-roc_data$label)

tpr <- cumsum(roc_data$label)/total_pos
fpr <- cumsum(1-roc_data$label)/total_neg

plot(
  y=tpr,
  x=fpr,
  type="l"
)
```


```{r}
data(ROCR.simple)

pred <- prediction(
  predictions = fitted_logistic(survey_data$Height),
  labels = survey_data$bin_sex
)


perf <- performance(pred,"tpr","fpr")
plot(perf,colorize=TRUE)

auc_value <- performance(pred, "auc")@y.values[[1]]
auc_value

```
Si el valor de AUC es cercano a 0.5 entonces no tenemos capacidad de predicción. Es el valor que se esperaría de una elección al azar.
Si el valor es cercano a 1, tenemos una buena predicción. Si el valor es cercano a 0, tenemos un antipredictor.
