---
title: "Unidad 3 - Linear Discriminant Analysis"
output: html_document
---

```{r setup, include=FALSE}
knitr::opts_chunk$set(echo = TRUE)
library(MASS)
library(klaR)
library(mda)
```

## Análisis discriminante

El Análisis discriminante se usa para predecir la probabilidad de que un 
elemento pertenezca a una categoria a partir de una o más variables 
independientes (categóricas o continuas).


### Ejemplo

Usamos el set de datos de iris.

Separamos el conjunto de datos en dos grupos.
Uno de entrenamiento y otro de prueba.

```{r}
training_fraction = 0.8
training_index <- sample(
  1:nrow(iris),
  training_fraction * nrow(iris)
  )

training_set <- iris[training_index, ]
testing_set <- iris[-training_index, ]
```

Hacemos una normalización de los datos.

```{r}
training_set_norm <- training_set
training_set_norm[, 1:4] <- apply(
  X = training_set[, 1:4],
  MARGIN = 2,
  FUN = function(x) (x-mean(x))/sd(x) )
training_set_norm


testing_set_norm <- testing_set
testing_set_norm[, 1:4] <- apply(
  X = testing_set[, 1:4],
  MARGIN = 2,
  FUN = function(x) (x-mean(x))/sd(x) )
testing_set_norm
```

Se entrena un modelo para el análisis discriminante con la función *lda* y los
datos de entrenamiento.
Queremos que el modelo sea capaz de decidir a que especie pertenece una planta
en base a los demás datos.

```{r}
lda_model <- lda(
  Species ~ .,
  data=training_set_norm
)
```

Se hace la predicción sobre los datos de prueba.

```{r}
predictions <- predict(lda_model, testing_set_norm)
predictions
```

Calculamos la eficiencia de la predicción.

```{r}
print(
  paste(
    "Predicciones correctas:",
    sum(predictions$class==testing_set$Species),
    "de",
    length(predictions$class)
    )
)

testing_set[predictions$class!=testing_set$Species, ]

```

Hacemos un plots de los discriminantes.

```{r}
plot(
  predictions$x[,1],
  predictions$x[,2],
  col=predictions$class,
  bg=testing_set$Species,
  pch=22,
  lwd=3,
  xlab="LD1",
  ylab="LD2"
)

```

Graficamos las particiones.

```{r}
partimat(
  Species ~ .,
  data=testing_set_norm,
  method="lda") 
```

### Otro ejemplo


```{r}

group_a_d1 <- rnorm(20, 1, 1)
group_a_d2 <- rnorm(20, 1, 1)

group_b_d1 <- rnorm(20, 6, 1)
group_b_d2 <- rnorm(20, 2.5, 1)

group_c_d1 <- rnorm(20, 11, 1)
group_c_d2 <- rnorm(20, 1, 1)

data <- data.frame(
  d1=c(group_a_d1, group_b_d1, group_c_d1),
  d2=c(group_a_d2, group_b_d2, group_c_d2),
  cat=rep(c('red', 'blue', 'red'), each=20)
)

plot(
  data$d1,
  data$d2,
  col=data$cat,
  pch=20
)

```

```{r}

lda_model <- lda(
  cat~.,
  data=data
)

predictions <- predict(
  lda_model,
  data
)

mean(predictions$class==data$cat)
```

```{r}
partimat(
  cat~.,
  data=data,
  method="lda"
)
```

### Vamos a usar Quadratic Discriminant Analysis

```{r}
qda_model <- qda(
  cat~.,
  data=data
)

predictions <- predict(
  qda_model,
  data
)

mean(predictions$class==data$cat)

partimat(
  cat~.,
  data=data,
  method="qda"
)
```

### Otras variantes

Hay otras variantes además de *lda* y *qda*:

- MDA : Mixture discriminant analysis. Disponible en el paquete *mda*.
- FDA : Flexible discriminant analysis. Disponible en el paquete *mda*.
- RDA : Regularized discriminant analysis. Disponible en el paquete *klaR*.

```{r}
mda_model <- mda(
  cat~.,
  data=data
)

predictions <- predict(
  mda_model,
  data
)

mean(predictions==data$cat)

plot(mda_model)

```


