---
title: "Unidad 3 - Clustering"
output: html_document
---

```{r setup, include=FALSE}
knitr::opts_chunk$set(echo = TRUE)
library(dynamicTreeCut)
```

## Técnicas de agrupamiento - Clustering

Hay dos grupos de técnicas de agrupamientos, las jerárquicas y las no 
jerárquicas.

En las jerárquicas se genera una estructura de árbol. En la raiz de este árbol
se tiene un único grupo que contiene a todos lo elementos. Este grupo se divide
en dos subgrupos (o ramas), las cuales se siguen dividiendo hasta llegar a 
grupos terminales de un solo individuo (hojas). 

En las no jerárquicas suele partirse de de los elementos separados y en pasos 
iterativos se toman elementos y se genera un nuevo grupo o se une a un grupo
existente.

### Agrupamiento jerarquico

Primero calculamos una matriz de distancias entre los elementos que quiero
agrupar.

En el ejemplo, estamos calculando distancias euclideas, pero podemos usar otra 
medida de distancia. La medida que usemos va a afectar el resultado.

También es recomendable normalizar los datos antes de calcular las distancias.

```{r}
iris_dist <- dist(
  iris[,1:4],
  method="euclidean")
```

Genermos un árbol jerarquico.

```{r}
cl <- hclust(iris_dist)
plot(cl)
```

Para extraer los grupos, debemos cortar el árbol a cierta altura.

```{r}
members <- cutree(
  cl,
  k=3) # K=3, significa que la altura sea tal que genere tres árboles.
members
```

Veamos en un plot XY como fue nuestro agrupamiento.

```{r}
plot(
  iris$Petal.Length,
  iris$Petal.Width,
  pch=22,
  col=as.integer(iris$Species),
  bg=members
  )
```

```{r}
a <- cutreeDynamic(cl, distM = as.matrix(iris_dist))
plot(
  iris$Petal.Length,
  iris$Petal.Width,
  pch=22,
  col=as.integer(iris$Species),
  bg=a
  )
```

### Agrupamiento no jerarquico

Como ejemplo de agrupamiento no jerárquico vamos a ver kmeans.


```{r}

groups <- kmeans(
  x=iris[,1:4],
  centers=3
)

plot(
  iris$Petal.Length,
  iris$Petal.Width,
  pch=22,
  col=as.integer(iris$Species),
  bg=groups$cluster
  )

points(
  x=groups$centers[, 3],
  y=groups$centers[, 4],
  col = "orange",
  pch=19
)


```



