---
title: "Unidad 2.2"
output: html_document
---

```{r setup, include=FALSE}
knitr::opts_chunk$set(echo = TRUE)
```

# Ejercicios

## Ejercicio 1.

La distribución de Poisson es el caso límite de una distribución binomial cuando
el número de eventos tiende a infinito. 
En este ejercicio vamos a hacer una simulación para mostrar esta relación entre
ambas distribuciones.

Para ello:
- Simular una serie de 1000000 eventos independientes. Con una probabilidad de
  éxito de 0.02. 
- Seleccionar rangos de 200 eventos, que consideraremos como nuestra unidad de
  tiempo.
- Haga un gráfico de la distribución binomial para un rango.
- Contar la cantidad de éxitos en cada rango y calcular el promedio. Considerar
  este valor como el valor $\lambda$ de la distribución de Poisson.
- Calcular las probabilidades empíricas de 1, 2, 3, etc éxitos para un rango
  dado y compararlas con las probabilidades teóricas según la distribución de
  Poisson. Para ello, construya un gráfico de la distribución de Poisson y
  muestre las diferencias entre las probabilidades empíricas y teóricas.

```{r}



```

# Ejercicio 2.

El archivo *Enz.txt* contiene datos de un experimento de cinética enzimática.
En ese experimento se midió la actividad de una enzima a ocho concentraciones de
su sustrato en dos condiciones diferentes ("A" y "B"). Se hicieron siete
réplicas de cada medición.

La actividad enzimática no tiene una respuesta lineal con respecto a la
concentración de sustrato. Sin embargo, la inversa de la actividad si tiene una
respuesta lineal con respecto a la inversa de la concentración de sustrato.

Genere un modelo lineal ponderado para cada condición. Calcule los pesos como
la inversa de la desviación estándar para cada concentración de sustrato y
condición.

Muestre los resultados del modelo lineal y haga un gráfico con los datos
experimentales y las rectas de regresión obtenidas.

```{r, eval=FALSE}

# Modificar el argumento de la función setwd, para que sea la carpeta donde
# está guardado el archivo enz.txt en su PC.
setwd(".")
data <- read.table("enz.txt")
```

# Ejercicio 3

El conjunto de datos *HairEyeColor* contiene un arreglo de tres dimensiones de
observaciones cruzadas de tres variables categóricas: Color de cabello, color de
ojos y sexo.

Use un test de $\chi^2$ para mostrar que las proporciones del color de ojos.
no se mantienen en poblaciones de distinto color de cabellos, pero si se
mantiene en los dos sexos.


```{r}
HairEyeColor

# Combinamos los datos de color de ojos y cabellos de los dos sexos.
HairEyeColor[,,"Female"] + HairEyeColor[,,"Male"]

```

# Ejericio 4

El conjunto de datos *trees* contiene el diámetro (*girth*), altura y volumen de
31 árboles caidos de cerezo negro americano. Se quiere generar un modelo lineal
para estimar el volumen a partir de las otras variables (diámetro y altura).

Para el análisis proceda de la siguiente manera:
- Genere al alzar un subconjunto de datos de 20 árboles tomados al azar. Este
  será el conjunto de entrenamiento.
- Los árboles excluidos en el conjunto de entrenamiento conformarán el conjunto
  de prueba.
- Con el conjunto de entrenamiento genere un modelo lineal.

Las dos variables no son igualmente importantes en el modelo.

- Genere un nuevo modelo lineal excluyendo la variable menos importante.
- Evalue los factores de determinación, ¿Qué modelo es el que mejor ajusta?

Para evitar caer en un análisis *Post hoc*, vamos a hacer un análisis en el
conjunto de datos de prueba. Para ello:

- Prediga con los resultados de cada modelo los valores del volumen del 
  conjunto de prueba. Calcule para cada caso la suma de las diferencias
  absolutas entre las predicciones y los valores reales.

Luego repetiremos el análisis hasta obetener 1000 réplicas.

- Genere nuevos conjuntos de prueba y conjuntos de entrenamiento de la misma
  forma que ya se hizo. Genere para cada réplica dos modelos lineales con los
  datos de entrenamiento, evalúelos con los datos de prueba y calcule la suma de
  las diferencias absolutas entre observado y predicho. Registre estos valores
  para cada réplica.
- Muestre en un histograma la distribución de estos valores para cada modelo.
- Realice un prueba T de dos muestras para evaluar la igualdad de la media en
  los dos conjuntos de las diferencias absolutas de cada modelo. ¿Cuál es la
  hipótesis alternativa más apropiada para este caso?

```{r}
head(trees)
```

# Ejercicio 5

Verificar la alta colinearidad de las variables aleatorios del conjunto de datos
*EuStockMarkets*. Utilice correlaciones y VIF.

```{r}
eudf <- as.data.frame(EuStockMarkets)
head(eudf)
```

# Ejercicio 6

El conjunto de datos *discoveries* contiene la cantidad de descubrimientos
importantes por año desde 1860 hasta 1959. Compare en un gráfico adecuado estos
datos con una distribución de Poisson. Realice una prueba de $\chi^2$ para
verificar si los datos se ajustan a la distribución de Poisson, basado en la
distribución acumulada empírica de los datos.

```{r}
head(discoveries)
```
